【裁判字號】    97,交聲,325
【裁判日期】    970225
【裁判案由】    違反道路交通管理處罰條例聲明異議
【裁判全文】
臺灣臺北地方法院交通事件裁定         97年度交聲字第325號
原處分機關  臺北市交通事件裁決所
異  議  人
即受處分人  甲○○
上列受處分人因違反道路交通管理處罰條例案件，對於臺北市交
通事件裁決所民國97年1月8日北市裁二字第裁22-A1A124743號裁
決不服（原處分：北市警交大字第A1A124743號），聲明異議，
本院裁定如下：
    主  文
原處分關於甲○○汽車駕駛人，駕駛汽車肇事致人死亡而逃逸，
處罰鍰新臺幣玖仟元部分撤銷。
其餘異議駁回。
    理  由
一、按行政罰法第26條第1項規定「一行為同時觸犯刑事法律及
    違反行政法上義務規定者，依刑事法律處罰之。但其行為應
    處以其他種類行政罰或得沒入之物而未經法院宣告沒收者，
    亦得裁處之」。究其立法目的，一行為同時觸犯刑事法律及
    違反行政法上義務規定時，由於刑罰與行政罰同屬對不法行
    為之制裁，而刑罰之懲罰作用較強，故依刑事法律處罰，即
    足資警惕時，實無一事二罰再處行政罰之必要，且刑事法律
    處罰，由法院依法定程序為之，較符合正當法律秩序，應優
    先適用，但罰鍰以外之沒入或其他種類行政罰，因兼具維護
    公共秩序之作用，為達行政目的，行政機關仍得併予裁處。
    再者，其他種類行政罰，係指違反行政法上之義務應受「裁
    罰性」之「不利處分」，依行政罰法第2條規定，包括剝奪
    或消滅資格、權利之吊銷證照處分，合先敘明。次按道路交
    通管理處罰條例第62條第3項前段、第4項規定「汽車駕駛人
    駕駛汽車肇事致人受傷或死亡者，應即採取救護措施及依規
    定處置，並通知警察機關處理，不得任意移動肇事汽車及現
    場痕跡證據，違反者處新臺幣三千元以上九千元以下罰鍰。
    」、「前項駕駛人肇事致人受傷而逃逸者，吊銷其駕駛執照
    ；致人重傷或死亡而逃逸者，吊銷其駕駛執照，並不得再考
    領。」，又按該條例第67條第1項規定「汽車駕駛人，曾依
    第二十七條第二項、第二十九條之二第五項、第三十五條第
    一項、第三項後段、第四項後段、第三十七條第二項、第五
    十四條、第六十一條第一項第一款、第二款、第六十二條第
    四項後段規定吊銷駕駛執照者，終身不得考領駕駛執照。但
    有第六十七條之一所定情形者，不在此限。」。
二、原處分意旨以：異議人即受處分人甲○○（下稱異議人）於
    民國96年10月19日上午7時50分許，駕駛車號6D-3893號自小
    客車，行經臺北市○○○路365號前，車禍肇事致人死亡而
    逃逸，經臺北市政府警察局交通警察大隊員警舉發有「肇事
    致人死亡逃逸」之違規，爰依道路交通管理處罰條例第62條
    第4項之規定，裁處其罰鍰9千元，吊銷駕駛執照，永久禁考
    等語。
三、聲明異議意旨略以：異議人於96年10月19日駕駛車輛行經復
    興北路第2車道自南往北行駛，為閃避公車而致左前車頭撞
    及自西往東，在禁止穿越路段穿越道路之行人劉張桂珍身體
    而肇事，異議人下車查看，因劉張桂珍無痛苦狀，遂將伊移
    至分隔島邊，因慌亂未處理遂駕駛車輛離去，然異議人前揭
    違規事實，業於警訊及偵查中坦承犯罪，並經檢察官為緩起
    訴處分，亦與被害人家屬達成和解，且本件行人本身即有違
    規，自應類推道路交通管理處罰條例第86條第2項規定，並
    審酌刑法第57條、第59條事由，異議人應得減輕其處罰，爰
    聲明異議，請求從輕處分等語。
四、經查：
    (一)異議人因本件同一行為涉犯刑法第185條之4肇事逃逸罪、
      第276條第1項之過失致死罪，業經警函送臺灣臺北地方法
      院檢察署檢察官於96年11月27日為偵查後為緩起訴期間2
      年之緩起訴處分等情，有臺灣臺北地方法院檢察署檢察官
      96年度偵字第22820號緩起訴處分書1份在卷可參，並有臺
      北市政府警察局交通隊警察大隊交通事故初步分析研判表
      、道路交通事故現場圖、臺北市政府警察局松山分局交通
      分隊道路交通事故補充資料表、道路交通事故調查筆錄、
      交通事故談話紀錄表在卷可佐，又異議人於警詢時供陳，
      「…才會撞到，我停下車查看，看他昏迷，又叫不醒，所
      以我打算移他至分隔島，但因太重，我只是將他推靠安全
      島一點」、「我因為緊張慌亂，所以我才上車，也沒有打
      電話報案，或叫救護車，我先左轉民權東路至公司，想等
      頭腦清醒一點，才打算如何處理」，異議人於上揭時、地
      確有肇事逃逸違規事實，自堪認定。
    (二)按，道路交通管理處罰條例第62條、第67條第1項規定之
      立法本旨，係在增進行車安全、保護他人權益，以維持社
      會秩序。蓋道路交通事故發生後，有受傷或死亡之情形者
      ，應即時救護或採必要之措施，以防損害範圍之擴大。如
      駕駛人於肇事後，隨即駕車逃離現場，不僅使肇事責任認
      定困難，更可能使受傷之人喪失生命，自有從嚴處理之必
      要。又終身不得考領駕駛執照之規定，同係為維護車禍事
      故受害人生命安全、身體健康必要之公共政策，且在責令
      汽車駕駛人善盡行車安全之社會責任，屬維持社會秩序及
      增進公共利益所必要，此參司法院大法官釋字第284號、
      第531號解釋甚明。是汽車駕駛人駕駛汽車發生交通事故
      ，不論其責任之歸屬為何，即有義務留在肇事現場，採取
      救護或其他必要措施，並向警察機關報告，以保護他人權
      益，同時釐清肇事責任。是凡肇事人於行車肇事致人受傷
      或死亡，未即採取救護或其他必要措施，並向警察機關報
      告，即駕車駛離現場者，均應依前開規定處罰，至被害人
      是否亦負有過失責任，異議人嗣後是否受刑事訴追及已否
      與被害人達成民事和解，賠償損失，對其應受處罰乙節，
      並不生影響，自不待言。又本件被害人因與受處分人發生
      事故而死亡，受處分人本應即採取救護或其他必要措施並
      向警察機關報告，惟竟擅自駛離，是違反道路交通管理處
      罰條例第62條第3項前段、第4項之情節至為明確。異議意
      旨所稱：業與被害人家屬達成和解，且本件行人本身即有
      違規云云，然上情均不足為受處分人未停車採取救護措施
      及報警處理之正當事由，仍無從解免其肇事逃逸所應負之
      罰責。
    (三)又按被告所犯為死刑、無期徒刑或最輕本刑3年以上有期
      徒刑以外之罪，檢察官參酌刑法第57條所列事項及公共利
      益之維護，認以「緩起訴」為適當者，得定1年以上3年以
      下之緩起訴期間為緩起訴處分，其期間自緩起訴處分確定
      之日起算；又被告於緩起訴期間內，有下列情形之一者，
      檢察官得依職權或依告訴人之聲請撤銷原處分，繼續偵查
      或起訴：一、於期間內故意更犯有期徒刑以上刑之罪，經
      檢察官提起公訴者；二、緩起訴前，因故意犯他罪，而在
      緩起訴期間內受有期徒刑以上刑之宣告者；三、違背第
      253 條之2第1項各款之應遵守或履行事項者，刑事訴訟法
      第253條之1第1項、第253條之3第1項分別定有明文。準此
      ，被告經檢察官為「緩起訴」處分者，於「緩起訴」之猶
      豫期間內，其最後是否會被檢察官提起公訴，猶懸而未定
      ，意即「緩起訴」處分於猶豫期間內尚未具有實質之確定
      力，檢察官於期間內，可對被告繼續觀察，此時若被告顯
      無反省警惕之情或根本欠缺反省警惕之能力，檢察官仍得
      依職權或依告訴人之聲請，將被告「緩起訴」處分撤銷。
      而行政罰法第26條第2項規定經不起訴處分或為無罪、免
      訴、不受理、不付審理之裁判「確定」者，始得依違反行
      政法上義務規定裁處之規定，雖不包括「緩起訴」處分在
      內，然「緩起訴」處分之最終使被告免於刑事訴追之效果
      ，與「不起訴」處分效果相同，且依行政罰法第26條第2
      項之立法意旨，亦必須待緩起訴處分實質確定時，被告才
      最終地確定免於受刑事訴追，原處分機關始得為行政裁罰
      ，亦即在緩起訴期間內即猶豫期間期滿前，該緩起訴處分
      仍有被撤銷之可能，此時原處分機關若依法為行政裁決，
      將使受處分人有同時遭受行政處罰及刑事訴追之危險，顯
      與行政罰法第26條規定之立法意旨相違背，應認不得為之
      ，始符其意旨。查，本件原處分機關依上開違規事實裁處
      異議人罰鍰9千元之部分，因該2年緩起訴期間尚未屆滿，
      異議人尚未經終局確定無庸受刑事處罰前，基於「一事不
      二罰」之行政罰原則，尚不得依行政規定逕予裁罰，自應
      由本院將此部分之處分撤銷。至吊銷駕駛執照，永久禁考
      部分，乃裁罰性之不利處分，為維護交通安全，加強救護
      ，減少被害人之死傷，促使駕駛人於肇事後，能對被害人
      即時救護，故依行政罰法第26條第1項但書之規定，仍得
      裁處之，原處分機關關於異議人此部分之裁處，並無違誤
      。又道路交通管理處罰條例第67條之1規定，「前條第一
      項及第四項規定情形，符合特定條件，得於下列各款所定
      期間後，向公路主管機關申請考領駕駛執照：一、肇事致
      人死亡案件，受處分人經吊銷駕駛執照處分執行已逾十二
      年。」，是本件異議人於吊銷駕駛執照處分執行後，自得
      依上開規定辦理，附此敘明。
五、綜上所述，原處分機關裁處異議人罰鍰9千元之部分，核與
    法不符，異議人此部分之異議，為有理由，應由本院撤銷該
    部分之原處分。至於原處分機關裁處吊銷異議人駕駛執照及
    永久禁考之部分，並無違誤，異議人此部分之異議，為無理
    由，應予駁回。
六、據上論斷，應依道路交通案件處理辦法第19條、第20條前段
    ，裁定如主文。
中    華    民    國    97    年    2     月    25    日
                  交通法庭    法  官  呂煜仁
上正本證明與原本無異。
如不服本裁定，應於裁定送達後5日內向本院提出抗告狀。
                              書記官  陳泰寧
中    華    民    國    97    年    2     月    25    日


司法院資訊處製作；財團法人民間司法改革基金會備份。
